ACORDAO-COMPLETO-2535346

ACÓRDÃO 1711/2022 ATA 29/2022 - PLENÁRIO

VISTOS, relatados e discutidos estes autos de monitoramento do item 9.2 do Acórdão 634/2019-TCU-Plenário;
ACORDAM os Ministros do Tribunal de Contas da União, reunidos em Sessão Plenária, ante as razões expostas pelo Relator, em:
9.1. considerar parcialmente cumprida a determinação contida no item 9.2 do Acórdão 634/2019-TCU-Plenário, dispensando-se os órgãos responsáveis de continuar enviando os relatórios trimestrais de implantação do sistema eSocial ao TCU; 
9.2. apensar, em definitivo, o presente processo ao TC Processo 015.010/2018-0, nos termos do art. 36 da Resolução-TCU 259/2014, alterada pela Resolução-TCU 321/2020; 
9.3. notificar o Comitê Gestor do eSocial, por meio da Secretaria Especial de Previdência e Trabalho do Ministério da Economia, acerca desta decisão.

Monitoramento de determinação expedida ao analisar levantamento realizado com o objetivo de identificar disfunções burocráticas do estado brasileiro que afetam negativamente a competitividade do setor industrial.

Ministério da Economia; Secretaria Especial de Previdência e Trabalho.

3. Interessados/Responsáveis: não há.

13.1. Ministros presentes: Bruno Dantas (na Presidência), Walton Alencar Rodrigues, Benjamin Zymler, Augusto Nardes, Vital do Rêgo (Relator) e Jorge Oliveira.
13.2. Ministro-Substituto convocado: Augusto Sherman Cavalcanti.
13.3. Ministro-Substituto presente: Marcos Bemquerer Costa.

VITAL DO RÊGO

Adoto como relatório a instrução de mérito elaborada no âmbito da Secretaria de Fiscalização de Tecnologia da Informação - Sefti (peça 56) , que contou com parecer favorável da chefia imediata (peça 57) e da unidade técnica (peça 58) , a seguir transcrita:
"1.	Trata-se de monitoramento da determinação feita ao então Comitê Diretivo e ao Comitê Gestor do eSocial (Sistema de Escrituração Digital das Obrigações Fiscais, Previdenciárias e Trabalhistas) contida no item 9.2 do Acórdão 634/2019-TCU-Plenário, de relatoria do Ministro Vital do Rêgo, transcrita a seguir (peça 5) :
9.2. determinar ao Comitê Diretivo e ao Comitê Gestor do eSocial, que, conjuntamente, encaminhem  ao  TCU,  trimestralmente,  iniciando-se  a  contagem  do  prazo  a  partir  da  ciência  da presente deliberação, relatório sobre a implantação do sistema, informando acerca da consecução dos objetivos  estipulados  para  cada  etapa  e  se  os  prazos  definidos  em  cronograma disponibilizado  no Portal  do  eSocial  foram  cumpridos,  e,  se  for  o  caso,  as  razões  para  o  não  alcance  dos  objetivos  e análise de possíveis impactos para os usuários, em face do não cumprimento dos objetivos;
9.7 autorizar a Sefti a realizar o acompanhamento das determinações constantes do item 9.2 da presente deliberação.
2.	A determinação foi proferida no âmbito do TC Processo 015.010/2018-0, que tratou de levantamento realizado com o objetivo de identificar disfunções burocráticas do estado brasileiro que afetam negativamente a competitividade do setor industrial.
3.	Esta instrução tratará apenas do monitoramento da determinação contida no item 9.2 do citado acórdão, em cumprimento ao item 9.7 do acórdão em questão. As determinações contempladas nos itens 9.1 e 9.3 serão monitoradas em outro processo, pela Secretaria de Controle Externo da Saúde (SecexSaúde) , que é a unidade técnica responsável pelo TC Processo 015.010/2018-0.
HISTÓRICO
4.	Por meio, respectivamente, dos Ofícios 0084/2019-TCU/Sec-SC, de 28/3/2019, e 0093/2019-TCU/Sec-SC, de 29/3/2019, o Comitê Gestor e o Comitê Diretivo do eSocial foram notificados do Acórdão 634/2019-TCU-Plenário (peças 92 e 96 - TC Processo 015.010/2018-0) .
5.	Após a notificação aos referidos comitês, a Assessoria Especial de Controle Interno do Ministério da Economia (Aeci/ME) encaminhou, trimestralmente, onze ofícios tratando sobre a implantação do eSocial. Tais ofícios são referentes ao segundo, terceiro e quarto trimestres de 2019, e a todos os trimestres de 2020 e 2021 (peças 8-51) , conforme tabela abaixo:
	Número do Ofício
	Peças
	Data do Ofício
	Período a que se refere

	Ofício SEI nº 14/2019/CPRET/AECI-ME
	8-15
	3/7/2019
	abril-junho/2019

	Ofício 1.102/2019-RFB/Gabinete
	16
	19/7/2019
	abril-junho/2019

	Ofício SEI nº 29188/2019/ME
	17-19
	3/10/2019
	julho-setembro/2019

	Ofício SEI nº 7121/2020/ME
	20-25
	10/1/2020
	outubro-dezembro/2019

	Ofício SEI nº 86046/2020/ME
	26-29
	3/4/2020
	janeiro-março/2020

	Ofício SEI nº 163942/2020/ME
	30-32
	7/7/2020
	abril-junho/2020

	Ofício SEI nº 251538/2020/ME
	33-36
	6/10/2020
	julho-setembro/2020

	Ofício SEI nº 1798/2021/ME
	37-40
	5/1/2021
	outubro-dezembro/2020

	Ofício SEI nº 85742/2021/ME
	41-43
	6/4/2021
	janeiro-março/2021

	Ofício SEI nº 176623/2021/ME
	44-46
	5/7/2021
	abril-junho/2021

	Ofício SEI nº 263572/2021/ME
	47-49
	4/10/2021
	julho-setembro/2021

	Ofício SEI nº 2995/2022/ME
	50-52
	5/1/2022
	outubro-dezembro/2021

Tabela 1: lista de relatórios enviados pela AECI/ME
6.	Nos tópicos seguintes desta instrução, o cumprimento da determinação será analisado levando-se em consideração os elementos apresentados pela Aeci/ME.
EXAME TÉCNICO
Item 9.2 do Acórdão 634/2019-TCU-Plenário
7.	Trata-se de determinação ao Comitê Diretivo e ao Comitê Gestor do eSocial para que encaminhassem, trimestralmente, relatório sobre a implantação do sistema, informando acerca da consecução dos objetivos estipulados para cada etapa e se os prazos definidos em cronograma disponibilizado no Portal do eSocial foram cumpridos. A contagem do prazo para envio dos relatórios se iniciou com a ciência do acórdão.
Situação que levou à proposição da deliberação
8.	Por meio de entrevistas realizadas pela equipe de fiscalização com atores envolvidos no processo de implantação do eSocial, foram relatadas muitas dificuldades relacionadas à alimentação de dados no sistema, como: aumento da complexidade da qualificação cadastral dos trabalhadores; prestação de informações relacionadas à folha de pagamento com maior tempestividade que antes do sistema; e aumento do número de informações requeridas referentes à saúde e segurança dos trabalhadores. 
Providências adotadas
9.	Preliminarmente, cumpre registrar que, à época da prolação do Acórdão 634/2019-TCU-Plenário, as instâncias de governança do eSocial, definidas pelo texto original do Decreto 8.373/2014, eram o Comitê Diretivo e o Comitê Gestor. 
10.	Com a edição da Portaria - ME 300/2019 e a revogação de parte do Decreto 8.373/2014 pelo Decreto 10.087/2019, a governança do eSocial passou a ser realizada pelo Comitê Gestor acima mencionado e pela Secretaria Especial de Previdência e Trabalho do Ministério da Economia (SEPRT/ME) .
11.	Nesse contexto, todas as informações a respeito da deliberação em tela foram elaboradas pela SEPRT/ME e encaminhadas pela Aeci/ME, conforme consignado na Tabela 1.
12.	Foram enviados onze relatórios trimestrais tratando sobre a implantação do eSocial, referentes ao segundo, terceiro e quarto trimestres de 2019, e a todos os trimestres de 2020 e 2021 (peças 8-51) . Verifica-se, portanto, que a Aeci/ME enviou relatórios para todos os trimestres desde a data de prolação do Acórdão 634/2019-TCU-Plenário (20/3/2019) até o presente momento.
13.	Frise-se que os relatórios correspondem a e-mails redigidos, em sua maioria, por servidor individual da SEPRT/ME, ocupante do cargo de Auditor-Fiscal do Trabalho. A Aeci/ME, em seus ofícios, apenas anexou os e-mails enviados pelo Auditor-Fiscal autor.
14.	O ofício referente ao segundo trimestre de 2019 (peça 8-15) trouxe como anexo a Nota Executiva da SEPRT/ME que tratou de medidas de simplificação do eSocial (peça 10) . Também apresentou o novo cronograma de implantação do sistema, formalizado pela Portaria - SEPRT 716/2019 (peça 14) . 
15.	A Receita Federal, por sua vez, apresentou informações adicionais em separado (peça 16) , que enfatizaram que a governança do sistema não era mais de sua responsabilidade.
16.	O relatório referente ao terceiro trimestre de 2019 (peça 18) foi o primeiro que apresentou, de forma mais detalhada, os detalhes de implementação do sistema referentes ao período, sendo que, de acordo com as informações ali contidas, o cronograma foi executado como previsto.
17.	O relatório referente ao quarto trimestre de 2019 (peça 21) informou que, nesse período, o cronograma foi executado como previsto. Apontou-se, também, que a publicação de um novo leiaute no fim de 2019, que alegadamente facilitaria o cumprimento da obrigação por parte dos empregadores, impactaria o cronograma e este precisaria ser revisto.
18.	O relatório referente ao primeiro trimestre de 2020 (peça 28) apresentou as evoluções do eSocial no período e a nova Portaria - SEPRT 1.419/2019, que atualizou o cronograma de implantação do sistema. Ademais, informou que a Receita Federal voltaria a fazer parte da governança do eSocial (peça 28, p. 1) , consoante disposição na Portaria - ME 58/2020, que alterou a Portaria  ME 300/2019.
19.	O relatório referente ao segundo trimestre de 2020 (peça 31) informou que o estado de calamidade pública gerado pela disseminação do novo coronavírus impactou as relações trabalhistas e o funcionamento das empresas e, por conseguinte, a utilização do eSocial e seu cronograma de implantação. Nova portaria definindo o novo cronograma seria publicada em trimestre posterior.
20.	A edição da Medida Provisória 927/2020 permitiu diversas flexibilizações nas sistemáticas contratuais trabalhistas, que foram internalizadas pelo sistema. Por fim, listou-se diversos avanços no desenvolvimento do sistema, ocorridos ao longo do aludido trimestre.
21.	O relatório referente ao terceiro trimestre de 2020 (peça 34) continuou sendo marcado pelos efeitos do estado de calamidade pública gerado pela pandemia de Covid-19. Após discussão entre a equipe do projeto eSocial e os representes dos diversos atores envolvidos no sistema, foi publicada a Portaria Conjunta - SEPRT/SERFB 55/2020, que formalizou a suspensão do calendário de obrigatoriedade do eSocial, confirmando o adiamento das fases que se iniciariam no mês de setembro de 2020. Em razão de tal adiamento, não houve início de novas fases nesse trimestre. 
22.	O relatório referente ao quarto trimestre de 2020 (peça 38) voltou a enfatizar os efeitos da pandemia nas relações trabalhistas e na implantação do eSocial. Considerando tais efeitos, foi publicada a Portaria Conjunta - SEPRT/SERFB 76/2020 que atualizou o cronograma de implantação do sistema, conforme apresentado no Anexo Único desta instrução. 
23.	Informou-se, complementarmente, que o novo leiaute do eSocial Simplificado foi aprovado pela Portaria Conjunta - SEPRT/SERFB 82/2020. Foi alegado que o novo leiaute atende a reiterados anseios do setor produtivo, em especial quanto à simplificação do sistema.
24.	O relatório referente ao primeiro trimestre de 2021 (peça 43) informou que não houve início de novas fases nesse período e o cronograma se manteve. Apontou como fato relevante a integração do acesso ao eSocial com o login único gov.br.
25.	O documento ainda contemplou como destaque o Comunicado Conjunto RFB/SEPRT 01, que apresentou aos usuários as datas de publicação do novo leiaute do sistema; sua liberação no ambiente de testes; sua implementação no ambiente de produção; e o período de convivência entre as diferentes versões do leiaute. 
26.	Interessante destacar, complementarmente, que foi informada a publicação de um cronograma relativo à substituição da Guia de Recolhimento do FGTS e de Informações à Previdência Social (GFIP) para os grupos 3, 4 e parte do grupo 2 de empregadores. 
27.	O relatório referente ao segundo trimestre de 2021 (peça 45) informou que a entrada em produção do novo eSocial simplificado e o início da obrigatoriedade do envio dos eventos de folha de pagamento para o grupo 3 de empregadores precisou ser adiado devido à dificuldade da Dataprev (Empresa de Tecnologia e Informações da Previdência) em internalizar os eventos da nova versão do eSocial em seus sistemas. Nesse contexto, foi publicada a Portaria Conjunta - SEPRT/RFB/ME 71/2021, que alterou novamente o cronograma de implantação do eSocial, conforme apresentado no Anexo Único desta instrução.
28.	O relatório referente ao terceiro trimestre de 2021 (peça 49) informou que as entregas adiadas no trimestre anterior foram implementadas com sucesso e se iniciou a implantação do eSocial para os órgãos públicos. 
29.	O último relatório enviado (peça 51) , referente ao quarto trimestre de 2021, informou que foi iniciada a transmissão de eventos de Segurança e Saúde no Trabalho (SST) para os empregadores do grupo 1. Tal entrega consolidou a substituição da atual forma de emissão da Comunicação de Acidente de Trabalho (CAT) e possibilitou a substituição do Perfil Profissiográfico Previdenciário (PPP) , previsto para janeiro de 2023. O cronograma foi executado conforme previsto. 
Análise
30.	Os relatórios trimestrais enviados pela Aeci/ME contemplam todo o período desde a prolação do acórdão até o momento presente. Todos os relatórios foram enviados com tempestividade, ou seja, poucos dias após o término de cada trimestre, conforme as datas dos ofícios listadas na Tabela 1.
31.	Das informações enviadas, foi possível obter elementos para subsidiar a análise do cumprimento da determinação em tela.
32.	Durante os últimos três anos, desde a publicação do Acórdão 634/2019-TCU-Plenário, em 20/3/2019, o cronograma de implantação do eSocial foi alterado quatro vezes, sempre postergando fases de implementação para os diferentes grupos de empregadores. Contudo, todas as alterações foram justificadas nos relatórios enviados, conforme o resumo a seguir:
32.1	O primeiro adiamento ocorreu por meio da Portaria - SEPRT 716/2019, de 4 de julho de 2019, que prorrogou as entradas que aconteceriam em julho de 2019 para janeiro de 2020, em atendimento a demandas empresariais, especialmente das micro e pequenas empresas, de mais prazo para entrada da fase de envio de folhas de pagamento (peça 18) ;
32.2	A segunda modificação foi formalizada pela Portaria - SEPRT 1.419/2019, de 23 de dezembro de 2019, e ocorreu devido à publicação de um novo leiaute para o eSocial, mais simplificado, que demandou a alteração dos sistemas empresariais (peça 21) ;
32.3	Em setembro de 2020, o cronograma de novas implantações do eSocial foi suspenso pela Portaria Conjunta - SEPRT/RFB 55/2020, de 3 de setembro de 2020, devido aos efeitos causados pela pandemia do novo coronavírus (peça 31) ;
32.4	Um novo cronograma foi publicizado, por meio da Portaria Conjunta -SEPRT/SERFB 76/2020, de 22 de outubro de 2020, ainda em razão da pandemia, adiando o início de eventos periódicos por empregadores integrantes do terceiro grupo de obrigados e a primeira fase de obrigatoriedade dos órgãos públicos federais e organizações internacionais (peça 38) ;
32.5	A quarta e última atualização do cronograma, consignada pela Portaria Conjunta - SEPRT/RFB/ME 71/2021, de 29 de junho de 2021, adequou as datas de início de obrigatoriedade de certos eventos a um problema ocorrido na Dataprev, que não conseguiu internalizar plenamente os eventos da nova versão do eSocial em seus sistemas (peça 45) . Este cronograma é o que se encontra atualmente vigente. 
33.	A tabela abaixo, extraída do sítio eletrônico da Receita Federal (https://www.gov.br/receitafederal/pt-br/assuntos/noticias/2021/julho/cronograma-de-implantacao-do-esocial-e-atualizado) , apresenta o cronograma atualmente vigente e as etapas já implementadas até 6/7/2021:
34.	Além das etapas marcadas como concluídas na tabela acima, também já foram implementadas as fases de: eventos periódicos para o Grupo 3 - Pessoas Físicas (peça 49, p. 1) ; eventos não periódicos para o Grupo 4 (peça 51, p. 1) ; e eventos de SST para o Grupo 1 (peça 51, p. 1) . 
35.	Restam, assim, apenas cinco etapas pendentes de implantação: eventos periódicos para o Grupo 4 e eventos de SST para os grupos 2 a 4. 
36.	Com base nessas informações, observa-se que a determinação contida no item 9.2 do acórdão ora monitorado foi parcialmente cumprida, visto que:
36.1	Todos os relatórios trimestrais referentes à evolução do eSocial foram encaminhados ao TCU desde a data da prolação do Acórdão 634/2019-TCU-Plenário até a presente data, conforme evidências acostadas nos autos (peças 8-51) ;
36.2	Nos relatórios enviados, há informações sobre a previsão das implantações dos eventos no sistema para cada grupo trabalhista (grupos 1 a 4) , bem como acerca das etapas que já haviam sido cumpridas até então;
36.3	A despeito de ter havido algumas prorrogações no cronograma inicialmente estabelecido, considera-se que as justificativas foram pertinentes, sobretudo em função da pandemia de Covid-19, que certamente impactou no ritmo dos trabalhos referentes ao eSocial;
36.4	Contudo, não foi apresentada análise sobre os impactos trazidos aos usuários das diversas postergações das etapas de implementação do sistema, conforme determinava o referido item do acórdão.
37.	Quanto a este último ponto, destaque-se que o relatório de auditoria apresentou de maneira específica que (peça 3, p. 61) :
Outra queixa ouvida dos entrevistados diz respeito a sucessivas postergações nas etapas de implantação. Muitas vezes, as empresas se esforçam para cumprir determinado procedimento dentro de um determinado prazo, mas quando a data se aproxima, o prazo é redefinido. O primeiro cronograma foi estabelecido pela Resolução CDES 2. Posteriormente, foram redefinidos pelas Resoluções 3 e 4. O exemplo mais recente foi a substancial mudança ocorrida no cronograma de implantação com a publicação da Resolução CDES 05, de 5/10/2018. Com a reformulação, a última etapa do último grupo, que estava prevista para ser iniciada em julho de 2019 acabou postergada para janeiro de 2021.
38.	O Ministro Relator também apontou tal questão em seu voto (peça 6, p. 1) .
39.	Não há evidências, portanto, de que tal ponto tenha sido levado em consideração pelos órgãos envolvidos na governança e na gestão do eSocial, haja vista não ter sido contemplado nos relatórios trimestrais enviados pela Aeci/ME.
Conclusão
40.	Preliminarmente, cumpre ressaltar que a presente instrução objetivou apenas o monitoramento do item 9.2 do Acórdão 634/2019-TCU-Plenário, tendo em vista que os itens 9.1 e 9.3 serão monitorados pela SecexSaúde em outro processo de controle externo (parágrafo 3) .
41.	Observa-se que foram encaminhados relatórios referentes a todos os períodos demandados pelo Tribunal no item 9.2 do Acórdão 634/2019-TCU-Plenário, sendo que tais relatórios contemplam informações sobre o andamento das etapas previstas para a plena implantação do eSocial. Verifica-se, ainda, que as alterações de cronograma foram devidamente justificadas, considerando, inclusive, o efeito da pandemia de Covid-19 nas atividades empresariais e relações trabalhistas (parágrafos 35.1-35.3) .
42.	Entretanto, não foram apresentadas as análises referentes aos impactos dos diversos adiamentos da entrega de etapas de implantação do eSocial para os usuários (parágrafo 35.4) .
43.	Assim, conclui-se que a determinação contida no item 9.2 do Acórdão 634/2019-TCU-Plenário foi parcialmente cumprida.
44.	Apesar da ausência das análises supramencionadas, o teor dos relatórios apresentados, referentes a três anos de implantação do eSocial, demonstraram que os órgãos responsáveis pela governança do sistema (RFB e SEPRT/ME) têm trabalhado de forma contínua para a finalização do projeto e completa implantação do eSocial.
45.	Ante todo o exposto, e considerando a ausência de intercorrências graves na implantação do eSocial, bem como a implantação já quase integral do sistema, entende-se que não se faz necessário realizar novo monitoramento da deliberação ora em análise, dispensando-se o envio de novos relatórios trimestrais. 
46.	Por fim, propõe-se o apensamento do presente processo ao TC Processo 015.010/2018-0 (processo originador) , nos termos do art. 36 da Resolução-TCU 259/2014, alterada pela Resolução -TCU 321/2020.
PROPOSTA DE ENCAMINHAMENTO 
47.	Diante do exposto, submetem-se os autos à consideração superior, propondo:
47.1	considerar parcialmente cumprida a determinação contida no item 9.2 do Acórdão 634/2019-TCU-Plenário, dispensando o órgão fiscalizado de continuar enviando relatórios trimestrais ao TCU, conforme determinado nesse item; e
47.2	apensar definitivamente o presente processo ao TC Processo 015.010/2018-0, nos termos do art. 36 da Resolução-TCU 259/2014, alterada pela Resolução-TCU 321/2020.".
É o relatório.

não há

Não atuou.

MONITORAMENTO. DETERMINAÇÃO AO COMITÊ DIRETIVO E AO COMITÊ GESTOR DO ESOCIAL. RELATÓRIO TRIMESTRAL DE IMPLANTAÇÃO DO SISTEMA. CUMPRIMENTO. ALTERAÇÕES DE CRONOGRAMA JUSTIFICADAS. ÓRGÃOS RESPONSÁVEIS PELO ESOCIAL TÊM ATUADO DE FORMA CONTÍNUA PARA FINALIZAÇÃO DO PROJETO. CUMPRIMENTO PARCIAL DA DETERMINAÇÃO. DISPENSAR ENVIO DE NOVOS RELATÓRIOS TRIMESTRAIS. APENSAMENTO.

MONITORAMENTO (MON)

Secretaria de Fiscalização de Tecnologia da Informação (Sefti).

Em exame, monitoramento de deliberação contida no item 9.2 do Acórdão 634/2019-TCU-Plenário (TC Processo 015.010/2018-0) , que tratou de levantamento realizado com o objetivo de identificar disfunções burocráticas do estado brasileiro que afetam negativamente a competitividade do setor industrial.
À época, o relatório da fiscalização assinalou que, por meio de entrevistas realizadas pela equipe de fiscalização com atores envolvidos no processo de implantação do eSocial - o sistema de escrituração digital das obrigações fiscais, previdenciárias e trabalhistas criado pelo Poder Executivo Federal -, foram relatadas muitas dificuldades relacionadas ao uso do sistema, tais como o aumento da complexidade na qualificação dos cadastros de trabalhadores; a necessidade de prestação de informações relacionadas à folha de pagamentos com maior tempestividade que antes; e o aumento no número de informações exigidas referentes à saúde e à segurança dos empregados.
Também naquela ocasião, foram relatadas sucessivas postergações nas etapas de implantação do sistema, tendo as empresas empenhado elevado esforço para cumprimento de prazos, mas que eram sucessivamente adiados conforme a data se aproximava. Tal situação foi consignada em meu Voto da seguinte forma:
Com relação à implantação do 'eSocial Empresas', as ocorrências identificadas foram: (i) deficiências na forma como o novo sistema tem sido implantado vem exigindo esforços excessivos das empresas, em função de atualizações intempestivas de versões; (ii) entrega dos ambientes de desenvolvimento com pouca antecedência; e (iii) sucessivas postergações na progressão da implantação. O trabalho constatou, ainda, que os novos requisitos demandados pelo eSocial criaram a necessidade de ampliação do número de funcionários das empresas e a contratação de consultores, especialistas e serviços de treinamentos
Diante do exposto, e tendo em mente a importância das questões envolvidas, levei ao Plenário proposta para que o TCU realizasse o acompanhamento do processo de implantação eSocial, de forma a avaliar o seu andamento. Nesse sentido, foi determinado aos comitês de governança do sistema que enviassem trimestralmente relatório acerca do andamento, conforme constou do item 9.2 do Acórdão 634/2019-TCU-Plenário.
De acordo com a instrução técnica, a partir da prolação da decisão do Tribunal, a Assessoria Especial de Controle Interno do Ministério da Economia (Aeci/ME) encaminhou onze relatórios trimestrais, referentes aos períodos de abril de 2019 a dezembro de 2021.
Nessa etapa processual, a unidade técnica avaliou as ações adotadas pelas unidades gestoras para o cumprimento da medida expedida, tendo concluído favoravelmente com relação às ações empreendidas pelos órgãos responsáveis pela governança do sistema. Dessa forma, propõe considerar parcialmente cumprida a determinação, dispensar o envio de novos relatórios trimestrais e apensar definitivamente estes autos ao TC Processo 015.010/2018-0.
Feito este breve histórico, manifesto minha concordância com as análises da unidade técnica, acolhendo seus pareceres em minhas razões de decidir.
Conforme constou da análise da Sefti, ao longo do período sob exame, foram enviadas informações acerca de etapas de implantação do sistema eSocial, mudanças na estrutura de governança do projeto, medidas de simplificação adotadas, justificativas para adiamentos realizados, evoluções do sistema no período, bem como impactos e ações decorrentes de mudanças legislativas.
Segundo o parecer técnico, os envios foram realizados tempestivamente até a elaboração da instrução. Por outro lado, a UT consignou que nos últimos três anos houve quatro alterações no cronograma de implantação do sistema, mas que todas as alterações foram devidamente justificadas nos respectivos relatórios encaminhados ao Tribunal.
O primeiro adiamento teria decorrido do atendimento a demandas empresariais, especialmente de micro e pequenas empresas, em julho de 2019. A segunda mudança, em dezembro de 2019, adveio da publicação de novo leiaute mais simplificado para o eSocial. O terceiro adiamento, por sua vez, deveu-se em grande medida aos impactos causados pela pandemia covid-19. Por fim, a quarta atualização do cronograma foi causada por problemas ocorridos na Dataprev, que teve dificuldades de internalizar plenamente eventos da nova versão do eSocial em seus sistemas. 
Em contrapartida, a peça instrutória aponta que os relatórios trimestrais não apresentaram análise sobre os impactos aos usuários do sistema causados pelos sucessivos adiamentos nas etapas de implementação, o que motivou apontamento de cumprimento apenas parcial da determinação.
Nesta ocasião, em consulta ao cronograma atualizado de implantação do sistema na internet (https://www.gov.br/esocial/pt-br/acesso-ao-sistema/cronograma-de-implantacao) , minha assessoria pôde verificar que houve nova alteração do cronograma de implantação do sistema, com adiamento de etapas, mas apenas para o grupo 4 (órgãos públicos e organizações internacionais) , com novas datas definidas para agosto de 2022 e janeiro de 2023. 
Nada obstante, e em acordo com o raciocínio esposado pela UT, entendo que os quatro primeiros adiamentos foram justificados em função de situações enfrentadas durante o projeto, especialmente a pandemia covid-19. Ademais, há evidências de que os órgãos responsáveis têm atuado de forma contínua para assegurar o sucesso na implantação do eSocial.
Em síntese, diante das constatações constantes do parecer técnico, com relação à determinação 9.2 do Acórdão 634/2019-TCU-Plenário, acompanho a proposta da unidade no sentido de considerar parcialmente cumprida a determinação, dispensando-se, a partir da prolação da presente deliberação, o envio de novos relatórios trimestrais acerca do projeto e apensando-se estes autos ao processo original nos termos que ora submeto ao Plenário.
Com essas considerações, voto para que seja adotada a minuta de acórdão que ora trago à apreciação deste colegiado.
TCU, Sala das Sessões Ministro Luciano Brandão Alves de Souza, em 27 de julho de 2022.
Ministro VITAL DO RÊGO 
Relator